【裁判字號】    94,訴,2828
【裁判日期】    950119
【裁判案由】    確認委任關係不存在
【裁判全文】
臺灣高雄地方法院民事判決              94年度訴字第2828號
原        告  乙○○
訴 訟 代理人  林石猛律師
              張宗琦律師
              鍾美馨律師
被        告  高雄縣仁武鄉大灣自辦市地重劃區重劃會
兼法定代理人  甲○○
訴 訟 代理人  黃建雄律師
當事人間確認委任關係不存在事件，本院於民國95年1月5日言
詞辯論終結，判決如下：
  主  文
原告之訴駁回。
訴訟費用由原告負擔。
  事實及理由
一、原告主張：伊為被告高雄縣仁武鄉大灣自辦市地重劃區重劃
    會（下稱被告重劃會）於民國91年8 月9 日所召開第8 次會
    員大會決議（下稱第8 次決議）選任之理事，嗣因被告甲○
    ○、訴外人吳進泉、林水泉、呂天炎、馬榮鑫、莊敏宗、曾
    淑玲、葉淑美等8 人向法院提起確認該次決議不存在獲勝訴
    判決確定；在該次判決確定前，被告甲○○等人復以同一事
    由聲請鈞院對於第8 次決議為假處分，裁定禁止該次決議所
    選任之理監事行使職權；準此，鈞院依被告重劃會其他會員
    之聲請，以上開確認第8 次會議決議不存在之訴勝訴確定前
    為由，類推適用非訟事件法第65條第1 項規定（現移列為同
    法第64條第1 項），以93年度聲第1167號裁定選任被告甲○
    ○為被告重劃會之臨時管理人。被告重劃會第8 次決議既已
    確定不存在，依法原任董事與法人間之委任關係應未消滅，
    因此自應回復被告重劃會第5 次會員大會決議（下稱第5 次
    決議）之效力，亦即應由該次決議選任之董監事執行職務，
    伊為第5 次決議選任之理事，自有法律上之利害關係。惟被
    告甲○○無視此效力，仍以被告重劃會臨時管理人之身分，
    要求原告辦理業務交接，對於原告私法上之地位，自有侵害
    之危險。其次被告甲○○於擔任被告重劃會之臨時管理人後
    ，未曾著手進行任何重劃事務，而有怠於行使職權之事實，
    爰起訴請求確認被告重劃會與甲○○間臨時管理人之委任關
    係不存在等語。
二、被告均以：被告甲○○擔任被告重劃會之臨時管理人，係因
    鈞院93年度聲字第1167號裁定，並非渠等間有委任關係存在
    ，既無爭執之法律關係存在，原告提起本訴自與民事訴訟法
    第247 條第1 項規定未符。其次，上開裁定因主管機關高雄
    縣政府表示須由被告甲○○持法院核發之確定判決證明書，
    始得辦理變更被告重劃會印信、重劃資料圖測、地籍測量等
    事項，該裁定於94年9 月2 日始經最高法院以94年度台抗字
    第776 號判決確定。被告甲○○旋即於同年9 月12日以後申
    請變更重劃會會址、印信、重劃資料圖測等，足見被告甲○
    ○確有積極辦理重劃事務，並未怠於行使臨時管理人職權等
    語，資為抗辯。為此聲明：原告之訴駁回。
三、按法律關係之存在與否不明確，致原告在私法上之地位有受
    侵害之危險，而此危險得以對於被告之確認判決除去者，即
    得提起確認之訴。民事訴訟法第247 條定有明文。是如具備
    ：(1)法律關係存否在當事人間不明確。(2)因其不明確致原告
    之權利或其他法律上之地位有不安之危險。(3)其不安之危險
    即時有以確認判決除去之必要等，即可認有即受確認判決之
    法律上利益。經查：
(一)、本件被告重劃會會員大會於91年8 月9 日第8 次決議所選任
    之理、監事，業經被告甲○○、訴外人吳進泉、林水泉、呂
    天炎、馬榮鑫、莊敏宗、曾淑玲、葉淑美等8 人向法院提起
    確認該次決議不存在勝訴確定；在該次判決確定前，被告甲
    ○○等人復以同一事由聲請本院對於第8 次決議為假處分，
    禁止該次決議所選任之理監事（含擔任法定代理人之原告）
    行使職權，業獲本院以92年度裁全字第1651號裁定准許。此
    外，本院復依被告重劃會會員吳世昌、吳進泉、林水泉、呂
    天災、馬榮鑫及莊敏宗之聲請，以原告及其他理監事，因92
    年度裁全字第1651號裁定禁止行使理監事職務，且於第8 次
    會議決議不存在之訴確定前，因全體理監事均不能行使職權
    ，將致被告重劃會及會員權益受有損害為由，類推適用非訟
    事件法第65條第1 項規定（現移列為同法第64條第1 項），
    以93年度聲第1167號裁定選任被告甲○○為被告重劃會之臨
    時管理人。原告以被告間之委任關係不存在為依據，則為被
    告所否認，堪認被告間是否具有委任關係存在，於當事人間
    並不明確。
(二)、其次原告主張為被告重劃會第5 次決議選任之理事，倘被告
    重劃會第8 次決議不存在，而被告間之委任關係亦不存在，
    依法應回復第5 次決議之理事身分，足見被告間不明確之法
    律關係，將造成對原告法律上之地位有不安之危險，縱原告
    所求確認者為被告間之法律關係，惟倘具備民事訴訟法第
    247 條之要件，亦非不得提起（最高法院42年台上字第1031
    號判例參照）。準此，原告提起本件確認兩造間臨時管理人
    之委任關係不存在，自有即受確認判決之法律上利益，其權
    利保護必要之要件，並無欠缺。被告以渠等間實體上並無爭
    執之法律關係為由，抗辯原告提起本件確認之訴於法未合云
    云，自非可採。
四、原告主張被告重劃會第8 次決議不存在，應回復被告重劃會
    第5 次決議之效力，而此結果，將致被告間臨時管理人之委
    任關係不存在等語，業據被告執前詞抗辯，故本件應審究者
    ，在於(一)被告間臨時管理人關係之法律性質是否為委任關係
    ？(二)被告重劃會是否應回復第5 次決議之效力，致被告間之
    臨時管理人關係不存在？
五、茲分述本院判斷之理由於后：
(一)、被告間臨時管理人關係之法律性質是否為委任關係？
    按稱委任者，謂當事人約定，一方委託他方處理事務，他方
    允為處理之契約；至於契約之成立，則以當事人互相表示意
    思一致為必要，民法第528 條及第153 條第1 項定有明文。
    因此被告間臨時管理人之關係，倘具有委任契約之性質，則
    須以渠等成立之初互為意思表示一致為必要。惟被告間之臨
    時管理人關係，係法院因被告重劃會理、監事全體均不能行
    使職權，致被告重劃會有受損害之虞時，基於具有利害關係
    之會員請求，本於法院對於法人之監督權，類推適用現行非
    訟事件法第64條第1 項規定，選任被告甲○○擔任被告重劃
    會之臨時管理人，已如前述，故被告間之臨時管理人關係，
    純係因法院選任而成立，被告間並無委任契約之相互意思表
    示一致之情形，故原告主張被告間之臨時管理人關係為委任
    契約云云，於法自有未合。
(二)、被告重劃會是否應回復第5 次決議之效力，致被告間之臨時
    管理人關係不存在？
、原告主張被告重劃會第8 次決議不存在，依公司法第195 條
    第1 項第2 款及財團法人私立學校興學基金會組織及運作辦
    法第9 條之類推適用結果，自應回復被告重劃會第5 次決議
    之效力，而回復第5 次決議效力之結果，被告間之臨時管理
    人關係已不存在云云。惟按類推適用，係就法律未規定之事
    項，比附援引與其性質相類似之規定，加以適用，為基於平
    等原則及社會通念以填補法律漏洞的方法，倘無法律漏洞，
    自不生類推適用而補充之問題，最高法院93年度台上字第17
    18號判決參照。按土地所有權人自行組織之重劃會其組織、
    職權、重劃業務、獎勵措施等事項之辦法，由中央主管機關
    定之；而重劃會章程應載明理事、監事之名額、選任、解任
    等事項，平均地權條例第58條第2 項、獎勵土地所有權人辦
    理市地重劃辦法第9 條第5 款分別定有明文。被告重劃會第
    8 次決議既不存在，則究應由何人擔任理事、監事而執行其
    職務，前開法律既已定有明文，揆諸上開說明，自無類推適
    用公司法或財團法人私立學校興學基金會組織及運作辦法之
    餘地，故原告此部分主張，於法自難謂合，未足採信。
、經查，被告重劃會設理事7 至9 人、監事設1 至3 人，均為
    無給職，由會員就有行為能力者選任之，任期至重劃會解散
    終止，被告重劃會章程第9 條及第12條已訂定綦詳。而本件
    訟爭情形，係因被告重劃會第1 次決議之理監事本為原告、
    被告甲○○、訴外人吳春和、陳康泰、吳登福、馬榮鑫、莊
    敏宗、楊石碇、吳進泉（或林水泉），後來召開第5 次會員
    大會決議選任原告、訴外人陳康泰、莊美英、高武孟、許登
    欽、許盛、林采芬、馬月美、吳清龍、謝木彬、彭炳奎、吳
    貴美，但因高雄縣政府未予備查，因此原告除提出行政救濟
    經高雄縣政府重新備查外，一面召開第8 次會員大會決議解
    除第1 次決議所選任之理監事，並重新選任第5 次所決議之
    理監事，嗣因被告甲○○等人提起確認第8 次及第5 次會員
    大會決議不存在之訴勝訴（後者尚未確定），以致於被告重
    劃會理監事之選任發生爭執等情，為兩造所不爭，並有本院
    確定證明書及台灣高等法院高雄分院93年度上字第130 號判
    決參照。被告重劃會第8 次決議所選任之理監事已確定不存
    在，自無法律上效力，而兩造對於被告重劃會理監事之選任
    ，已生爭執，自應依前開章程內容辦理，並無類推適用其他
    法律回復第5 次決議之理由，已如前述。準此，本院基於被
    告重劃會理、監事全體均不能行使職權，恐致被告重劃會受
    損害之公益理由，依然存在，被告甲○○尚有擔任被告重劃
    會臨時管理人之必要性自明。被告重劃會理監事均不能行使
    職權，故原告主張被告間之臨時管理人關係已不存在云云，
    亦難謂可採。
六、綜上所述，被告甲○○擔任被告重劃會之臨時管理人並非委
    任關係；且被告甲○○擔任臨時管理人之公益理由依然存在
    。從而原告主張應類推類用公司法第195 條第1 項第2 款及
    財團法人私立學校興學基金會組織及運作辦法第9 條之規定
    ，回復被告重劃會第5 次決議效力，進而聲明請求確定被告
    間臨時管理人之委任關係不存在云云，為無理由，應予駁回
    。
七、本件事證已臻明確，兩造對於被告是否怠於行職臨時管理人
    職務之攻擊防禦方法，核與原告主張訴訟標的之法律關係無
    涉，故未予詳述論駁回，併此敘明。
八、據上論結，本件原告之訴為無理由，依民事訴訟法第78條，
    判決如主文。
中    華    民    國    95    年    1     月    19    日
                  民事鳳山分庭法  官  李代昌
正本係照原本作成。
如不服本判決，應於送達後20日內，向本院提出上訴狀並表明上
訴理由，如於本判決宣示後送達前提起上訴者，應於判決送達後
10日內補提上訴理由書（須附繕本）。
中    華    民    國    95    年    1     月    19    日
                                書記官  林豐富


司法院資訊處製作；財團法人民間司法改革基金會備份。
